臺灣高等法院臺中分院刑事判決　 94年度重上更(二)字第142號
上　訴　人
即　被　告　丙○○
　　　　　　戊○○
共　　　同
選任辯護人　熊梓檳　律師
上　訴　人
即　被　告　乙○○原名林彩月.
上列上訴人因偽造文書案件，不服臺灣南投地方法院87年度訴字
第265號中華民國88年5月6日第一審判決（起訴案號：臺灣士林
地方法院檢察署86年度偵字第10340號），提起上訴，判決後經
最高法院第二次發回更審，本院判決如下：
    主 　 文
原判決撤銷。
丙○○、戊○○、乙○○均無罪。
    理 　 由
一、公訴意旨略以：丙○○係隆勤包裝科技股份有限公司（以下
    簡稱隆勤公司）之負責人，戊○○、乙○○（原名林彩月，
    以下稱乙○○）分別擔任該公司總經理及會計工作。於民國
    78 年間該公司曾向臺灣中小企業銀行（以下簡稱中小企銀
    ）南投分行借貸中長期貸款，公司董事丁○○曾就第一筆借
    款作為連帶保證人。於79年初因經營理念不合離開公司。詎
    該公司於80年間起仍向中小企銀續貸，丙○○、戊○○、乙○○均明知丁○○並無同意續任借款連帶保證人，即以其留
    在公司之印章，未經同意盜用印章於借簽約之連帶保證人欄
    上，並偽簽其「丁○○」署押，足生損害於丁○○。嗣公司
    停業無法繳清貸款，銀行向連帶保證人追償，丁○○始知上
    情，並訴由臺灣士林地方法院檢察署偵辦。因認丙○○、戊○○、乙○○均犯刑法第217條第2項、第210條之罪嫌云云
    。
二、按犯罪事實應依證據認定之，無證據不得認定犯罪事實，刑
    事訴訟法第154條第2項定有明文；又不能證明被告犯罪或其
    行為不罰者，應諭知無罪之判決，復為同法第301條第1項所
    明定。而刑法第二百十條之偽造文書，以無制作權之人冒用
    他人名義而制作該文書為要件之一，如果行為人基於他人之
    授權委託，即不能謂無制作權，自不成立該條之罪，最高法
    院著有47年台上字第226號判例可資參照，合先敘明。
三、公訴意旨認被告丙○○、戊○○、乙○○涉犯刑法第217條
    第2項、第210條之罪嫌，無非以告訴人丁○○之指訴、貸款
    契約書影本、證人己○○之證言，為其論據。訊據上訴人即
    被告（以下稱被告）丙○○、戊○○及乙○○均坦承分別擔
    任隆勤公司之董事長、總經理、會計及於前開時間續借時，
    確有以丁○○、己○○等二人之名義為連帶保證人，與中小
    企銀訂上開貸款契約，而借得前開款項等事實，惟均堅決否
    認有行使偽造私文書之犯行，辯稱：上開貸款續借時，係經
    過丁○○、己○○同意，以其二人名義為連帶保證人，至其
    二人在貸款契約上之簽名由乙○○代簽，係因銀行要求，按
    照銀行之程序而為，並無偽造文書犯行等語。經查本件借款
    係以丁○○、己○○為連帶保證人之事實，有隆勤公司與中
    小企銀所訂立之81年12月5日中長期貸款契約、83年5月31日
    進口物資融資契約、83年9月7日國內信用狀融資契約等三份
    在卷可稽（見原審卷證物袋），而該等契約上連帶保證人丁○○、己○○之簽名，並非其二人所為，業經被告等所是認
    ，並經法務部調查局筆跡鑑定結果，其連帶保證人欄所書「
    丁○○」、「己○○」之筆跡，均與隆勤公司與中小企銀所
    訂立之78年3月9日中長期貸款契約連帶保證人欄所書「丁○○」、「己○○」之筆跡不同，有該局鑑定通知書一份在卷
    足憑（見原審卷第52），自堪認定。茲應審究者，實為被告
    等究竟有無得丁○○、己○○之同意或授權而已。
四、本件告訴人86年10月9日告訴狀稱：告訴人於79年初即離開
    公司，被告等於告訴人離開公司後，於告訴人不知情下，以
    告訴人為隆勤公司之連帶保證人多次向中小企銀貸款，告訴
    人直至所有房屋遭中小企銀查封後始知此事等情。惟查隆勤
    公司81年3月7日股東會會議記錄：「十、3.貸款手續由才謂
    不負責承辦，而貸款保證人決議仍由原保證人秦董、謝總、
    顏副總、陳、饒、游等人繼續擔任。」82年8月15日股東會
    議紀錄：「決議：週轉金所需日期：83年1月份約5000萬，5
    月份約美金50萬，9月份約4000萬。償還日期：86年4月份起
    由公司營運收入依銀行貸款契約規定繳交，所需週轉金金額
    ：由各股東及經營股東盡全力籌措，初步調查續保沒意見。
    現金約有25000萬元。以做到每月生產800萬元為目標。」（
    見本院上更(一)卷第41至47頁）。而證人即告訴人於本院更二
    審中，證稱：是我簽名的。開會結束後，就是簽名表示有參
    加，然後公司就收走，至於有沒有談到這些事情，因為時間
    已久，我沒印象。股東會都是董事長負責講，說完我們就簽
    名，雖然有提到貸款，但是不知道貸款的內容。直到中小企
    銀對我發支付命令時，我才知道有貸款，並且表示反對等語
    （見本院重上更(二)卷第74頁）。然查且該二會議記錄對於貸
    款保證事項之記載甚為具體，告訴人既有參加股東會開會，
    並已於會議記錄上簽名，依常理而言，對於會議進行及決議
    事項，並無不知之理，且其又無任何反對之表示，尤其82年
    8月15日之會議記錄，係緊接於決議事項之後簽名。況且告
    訴人亦承認83年1月25日中小企業發展基金支援辦理專案貸
    款契約上之簽名係其所為，更難諉為不知情。而證人即被告
    丙○○、戊○○、乙○○於本院審理中，均一致證述：股東
    會時確有討論貸款等事項，並作成決議，當時並無人表示反
    對意見等情。可見本件貸款既經公司股東會議討論決議，發
    生授權之效力，始由被告乙○○依據決議辦理，雖契約書上
    有未由連帶保證人親自簽名蓋章者，然被告等既經授權，即
    與無制作權而冒用他人名義制作之情形有間。再參以本件中
    小企銀聲請對告訴人丁○○核發支付命令時，告訴人迄未聲
    明異議，而坐令確定，迨至二年後方提出偽造文書之告訴等
    情觀之。告訴人於本院更一審調查時雖證稱：（問：當初聲
    請支付命令的時候，你為何不聲明異議？）因為銀行法我不
    懂，我有去找董事長，董事長有說別家公司要進來我們公司
    ，他們會接手，這些債務問題他們會處理等語（見本院上更
    (一)卷第卷第32頁）。然其亦復自承：（問：他們公司在85年
    3月24日在台北市○○○路○段83號第下一樓召開股東會議
    時你有無出席？〔提示88年上訴1150號卷第48頁〕）有的。
    （當時為何你沒有異議？）當時沒有提到我連帶保證的問題
    等語（見本院上更(一)卷第32、33頁）。可見告訴狀所稱：嗣
    公司停業無法繳清貸款，銀行向連帶保證人追償，丁○○始
    知上情云云，尚值懷疑。而證人即被告乙○○於本院審理中
    證稱：（問：對於偵訊筆錄有何意見？〔提示86偵10340號
    卷第43頁〕）我是說決議之後，他們指示我去辦理，不是說
    指示我去作偽造的事情等語（見本院上更(二)卷第77頁）。因
    此被告等所辯並無偽造文書犯意等情，自屬可採。
五、此外，又無其他任何積極事證足以證明被告等有何偽造文書
    之犯行，揆諸前揭說明，被告等犯罪尚屬不能證明，原審未
    察，遽予論罪科刑，自有未合。被告上訴指摘原判決不當，
    為有理由，應予撤銷改判，另為被告等無罪之諭知。
據上論結，應依刑事訴訟法第369條第1項前段、第364條、第301
條第1項，判決如主文。
本案經檢察官甲○○到庭執行職務。
中    華    民    國    94    年    11    月    10    日
                刑事第五庭　審判長法　官　袁　從　楨
                                  法　官　姚　勳　昌
                                  法　官　郭　同　奇
上列正本證明與原本無異。
檢察官得上訴。
被告不得上訴。
如不服本判決應於收受送達後十日內向本院提出上訴書狀，其未
敘述上訴之理由者並得於提起上訴後十日內向本院補提理由書（
均須按他造當事人之人數附繕本）。
                                  書記官　陳　玫　伶
中　　華　　民　　國　　94　　年　　11　　月　　10　　日
　　　　　　　　　　　　　　　　　　　　　　　　　　　Ｉ
